【裁判字號】    89,上訴,221
【裁判日期】    890728
【裁判案由】    偽造文書
【裁判全文】
臺灣高等法院花蓮分院刑事判決            八十九年度上訴字第二二一號
    上訴人即被告  庚○○
    選任辯護人  癸○○
右上訴人即被告因偽造文書案件，不服臺灣花蓮地方法院八十七年度易緝字第五二號
中華民國八十九年七月二十八日第一審判決（起訴案號：臺灣花蓮地方法院檢察署八
十四年度偵字第一四九六號）及請求併辦（八十四年度偵字第三三三六號、八十五年
度偵字第二三八四號、八十五年度偵字第二九六一號、八十六年度偵字第二三號），
提起上訴，本院判決如左：
    主  文
原判決撤銷。
庚○○連續行使偽造私文書，足以生損害於公眾及他人，處有期徒刑肆月。
    事  實
一庚○○基於概括之犯意，明知其前妻子○○（八十七年元月離婚、另案經檢察官不
  起訴處分確定）於民國（下同）七十五年至七十七年間並未在丁○○於花蓮市○○
  街三十一號所經營之「瑞展土木包工業」（以下簡稱：瑞展包工業）工作過，竟利
  用不知情之代書乙○○（業經檢察官以八十四年度偵字第三三三六號不起訴處分確
  定）偽造子○○在瑞展包工業服務三年以上且具有建築工程施工經驗之證明書及七
  十五年至七十七年子○○在瑞展土木包工業之財政部台灣省北區國稅局各類所得扣
  繳暨免扣繳憑單（以下簡稱：扣繳憑單）等不實證明文件，以設立昇發土木包工業
  （下簡稱昇發包工業），庚○○隱瞞上情，致子○○於八十二年十月間同意以其名
  義設立昇發包工業，庚○○持上開偽造不實之證明書等向花蓮縣政府及花蓮縣稅捐
  稽徵處申請設立「昇發包工業」，同年十月三十日獲准設立，足以生損害於子○○
  及花蓮縣政府、花蓮縣稅捐稽徵處對商號設立登記管理之正確性。庚○○於昇發包
  工業（設於花蓮縣新城鄉○○村○○街三十三號）獲准設立後，自為實際負責人，
  明知昇發包工業於八十二年十月三十日始獲准設立，戊○○、壬○○、己○○、辛○○、丙○○、甲○○等六人並未受僱於其所經營之昇發包工業工作，為逃漏昇發
  包工業營利所得稅，竟利用其取得戊○○等人身份證及印章之機會，偽造戊○○八
  十二年於昇發包工業工資所得新台幣（下同）三十二萬四千元、壬○○工資所得三
  十二萬四千元（起訴書誤載為三十二萬元）、己○○工資所得三十二萬四千元、辛○○工資所得二十四萬元、丙○○工資所得三十二萬四千元、甲○○工資所得三十
  二萬四千元及匿報個人工作所得之不實工資表交與不知情之代書乙○○於八十三年
  一月三十一日向財政部台灣省北區國稅局花蓮縣分局申報昇發包工業八十二年度之
  營利事業所得稅時，依上揭不實之工資表作為該昇發包工業工人工資支出，登載於
  其業務上附隨作成之八十二年度各類所得扣繳及免扣繳憑單，並據以製作昇發包工
  業八十二年度之營利事業所得稅結算申報書（起訴書誤載為八十一年度），將該不
  實之薪資列為昇發包工業之營運成本，足以生損害於戊○○等人之權益及稅捐機關
  對於營利事業所得稅核課之正確性。
二案經戊○○舉發財政部台灣省北區國稅局花蓮縣分局移送台灣花蓮地方法院檢察署
  檢察官偵查起訴及請求併辦。
    理  由
一訊據被告庚○○矢口否認涉犯上揭偽造文書犯行，辯稱：伊不知道子○○是否有在
  瑞展土木包工業工作過，子○○在瑞展土木包工業七十五年至七十七年之扣繳憑單
  怎麼來的伊並不知道，伊也沒有偽造子○○的工作經驗證明書，昇發包工業完全委
  託代書乙○○辦理設立登記的。且伊當時是友信營造公司代工，僱戊○○等做工，
  戊○○他們不知道伊有申請昇發土木包工業執照。他們確實有在伊這邊工作很久並
  領取昇發包工業的工資云云。
二經查：右揭事實業據證人子○○、乙○○、戊○○、壬○○、己○○、辛○○、丙○○、甲○○分別於原審偵審中證實明確，並有昇發包工業申請設立登記卷附工作
  經驗證明書、瑞展包工業扣繳憑單、土木包工業登記證等（見偵字第三三三六號卷
  第二五至六八頁）財政部台灣省北區國稅局花蓮縣分局函送被告製作之工資清單（
  見偵字第一四一號卷第三至十四頁）、戊○○、壬○○、己○○、辛○○、丙○○
  、甲○○檢舉書、財政部台灣省北區國稅八十二年度戊○○等申報核定稅額通知書
  、昇發包工業扣繳憑單及昇發包工業八十二年度營利事業所得稅結算申報書（見本
  院卷第五十九頁）、給付各類所得申報書（各類扣繳及免扣繳憑單）（見偵字第一
  四四號卷第五一、五二頁）附卷可稽。且證人即被告之前妻子○○堅稱從未去瑞展
  土木包工業做工，伊每天早上賣魚至中午，下午一時去花蓮漁會買魚，至下午三時
  回市場賣魚，至下午六時回家，這十年來都是如此等語（見偵字第三三三六號第二
  十一頁）。在本院作證時翻異前詞，以偶而有在瑞展包工業工作，顯係事後護被
  告卸責之詞，自不足採。另稱：我先生庚○○以我的名義委託乙○○向花蓮縣政府
  、花蓮縣稅捐處申請設立昇發包工業，他們一切手續作業辦好了，我先生庚○○才
  叫我到花蓮地方法院公證處去簽名，當時是在八十二年十月間，之前他有講過，但
  我沒有同意云云一節。惟查，斯時證人子○○與被告尚婚姻關係存續中，被告以其
  名義申請設立昇發包工業經營事業，證人子○○應無不同意之理，是其授權被告為
  昇發包工業設立，應堪認定，若未同意，何以同往法院公證﹖惟對設立手續須有施
  工經驗之證明等，其並不知情，亦未加過問，衡情應堪採信。又證人乙○○自始供
  證：施工經驗證明雖為伊寫，但是被告拿去瑞展包工業蓋章後交伊，瑞展包工業子
  ○○扣繳憑單亦為被告交伊，因破舊照原本重抄而已，伊並未偽造等語，並經檢察
  官認其罪嫌不足，以八十四年度偵字第三三三六號不起訴處分確定在案，均見被告
  所辯為卸責之詞，難資採信。
三證人戊○○結證：伊只知道被告有包友信公司工程，伊只有為友信營造做工，未為
  昇發包工業工作（見原審卷第五三頁）；壬○○結證以：八十一年四月受僱於被告
  在花蓮市○○○路友信營造公司工作及土銀辦公大樓工作，友信營造有開扣繳憑單
  ，雖向被告領工資，但未為昇發包工業做工（見原審卷第三十一頁），辛○○結證
  ：為友信營造工作，有領工資寄來扣繳憑單，經予報稅，後來又收到要繳昇發包工
  業工資所得二十四萬元之扣繳憑單，因未在昇發包工業工作，所以提出檢舉（見原
  審卷三十一頁）；丙○○結證：伊是替友信營造做工，又開給昇發工業的稅單，
  工資是在工地發友信公司的錢，由被告發的（見同上卷第五十三頁），甲○○結證
  ：伊只做一個月工，領得三萬多元工資，結果被浮報三十多萬元薪資等語（見偵字
  第二一九八號卷第十三頁反面），被告雖以伊承包友信營造公司工程，壬○○等都
  向伊領工資，而伊事實上有發出工資，並無偽造文書，壬○○不知道伊設立昇發包
  工業之誤會云云。惟查，被告承包友信營造公司工程，壬○○等為友信營造公司作
  工之工資，已由被告經手發給，並由友信營造公司製作扣繳憑單交壬○○申報所得
  稅並無異議，有被告以工頭身分製作之工資付款清單（見偵字第一四四號卷第三至
  八、十至十四頁）及友信營造公司之扣繳憑單（見原審卷第九十八、一００頁）及
  昇發包工業製作之壬○○等扣繳憑單（見同上卷第十九頁），可互相印證，而被告
  實際為負責人；昇發包工業，係設立八十二年十月三十日，足見壬○○等未為昇發
  包工業工作，被告竟而製作壬○○八十二年全年在昇發包工業之扣繳憑單，顯與友
  信營造公司實際核發工資之扣繳憑單重複，致壬○○等未領取昇發包工業工資，
  被陷重複課稅，被告故意以非法方法虛報工資費用逃漏稅捐，至為明確，足見被告
  所辯為卸責之詞，自不足採。證人李木桐供明曾承包友信營造公司工程，其間遇有
  用到被告所僱用之工人發給工資，固有其製作之工資付款清單附卷可憑（見偵字第
  一四四號卷第九頁），但其並未為昇發包工業或自己偽報壬○○等所得，是其證言
  ，仍不足為被告有利之認定。證人己○○雖稱八十二年間未受僱被告做工，僅八十
  三年四、五月間跟被告做粗工，結果收到昇發包工業八十二年的扣繳憑單，未收到
  八十三年的扣繳憑單等語，惟查，證人己○○如為八十三年四、五月間受僱被告作
  工，交付印章身分證與被告領取工資時，八十二年度申報所得稅時間已過，被告自
  無從製作其八十二年度之扣繳憑單申報營利事業所得稅以逃漏稅捐；再參之其於八
  十二年間尚在萬福有限公司薪資所得三十九萬五千三百三十五元以觀（見偵字第二
  九六一號卷第十一頁），證人己○○應係八十二年四、五月間受僱被告做短暫粗工
  ，為領取工資將身分證及印章寄被告時（昇發包工業尚未設立），被告得有機會偽
  造其扣繳憑單，以逃漏稅捐，是證人己○○前開供述顯然記憶有誤，自不足為被告
  有利之認定。此外，以戊○○等人平均一天薪資二仟元計算，每人二個月薪資不過
  才十二萬元而已（２０００Ｘ３０Ｘ２＝１２００００），戊○○等人如何能在八
  十二年十一月及十二月短短二個月之期間內分別從昇發包工業領取二十四萬元至三
  十二萬四千元不等之高額薪資？況戊○○等人業已證稱均未曾在昇發包工業工作過
  。是被告所辯均係事後飾卸之詞，不足採信，犯行洵堪認定。
二被告偽造子○○在瑞展包工業服務三年以上且具有建築工程施工經驗之證明書及七
  十五年至七十七年劉女在瑞展土木包工業之扣繳憑單，並持向花蓮縣政府、花蓮稅
  捐處辦理昇發包工業設立登記之行為，核係犯刑法第二百十六條行使同法第二百十
  條之偽造文書罪，至其偽造之低度行為，已為行使之高度行為所吸收，不另論罪。
  被告庚○○就此部分之犯行，係利用不知情之代書乙○○為之，為間接正犯。又查
  ，工資表與收據之性質相同，應屬他人名義之文書（最高法院六十九年台上字第六
  九六號判例暨同院七十六年台上字第三五七０號判決意旨參照），被告庚○○利用
  取得戊○○等人身份證及印章機會，偽造戊○○等人於昇發包工業領取薪資之工資
  表，核係犯刑法第二百十條之偽造私文書罪，並已持以行使，其盜用戊○○等人印
  文之行為，為其偽造私文書行為之一部分，不另論罪。嗣後被告庚○○復持上揭偽
  造之工資表登載於其業務上附隨作成之八十二年度各類所得扣繳及免扣繳憑單，並
  據以製作昇發包工業八十二年度之營利事業所得稅結算申報書，且持向財政部台灣
  省北區國稅局花蓮縣分局申報之行為，核係犯刑法第二百十六條行使第二百十五條
  之業務上登載不實罪，其低度之登載不實行為，已為高度之行使行為所吸收，不另
  論罪。而被告庚○○就昇發包工業八十二年度之營利事業所得稅之申報行為，亦均
  委請不知情之代書乙○○為之，就此部分之犯行亦為間接正犯，先後偽造及行使偽
  私文書行為時間緊接、犯罪構成要件相同，顯係基於概括之犯意，應依連續犯以一
  罪論。被告所犯上述各罪間有方法、結果之牽連關係，為牽連犯，應從一重之刑法
  第二百十六條行使同法第二百十條之偽造文書罪論處。原審予論科，雖非無見，惟
  既認定被告多次偽造私文書，併持以行使，未依連續犯論擬，即有未合；又被告為
  昇發包工業實際負責人，偽造工資清單及扣繳憑單，旨在逃漏稅捐，原判決未論以
  稅捐稽徵法第四十一條逃漏稅捐罪，亦有未合，被告上訴意旨否認犯罪，雖無理由
  ，原判決既有可議，應予撤銷改判，爰審酌被告利用其工人交付印章及身分證向其
  領取其他工地工作薪資之機會，盜用其等印章偽造在昇發包工業工作不實之工資表
  ，據以製作扣繳憑單，列為昇發包工業之營業成本，持以申報昇發包工業之營利事
  業所得稅，以逃漏稅捐及其所生危害、及犯後之態度等一切情狀後，量處有期徒刑
  四月，以資懲儆。
據上論斷，應依刑事訴訟法第三百六十九條第一項前段、第三百六十四條、第二百九
十九條第一項前段，稅捐稽徵法第四十一條，刑法第十一條前段、第二百十六條、第
二百十條、第二百十五條、第五十五條、第五十六條，罰金罰鍰提高標準條例第一條
前段，判決如主文。
本案經檢察官崔紀鎮到庭執行職務。
中      華      民      國      八十九      年    十二    月      六    日
                                    審判長法官
                                          法官
                                          法官


司法院資訊處製作；財團法人民間司法改革基金會備份。
